【裁判字號】    91,簡,1043
【裁判日期】    920325
【裁判案由】    公司法
【裁判全文】
臺北高等行政法院判決                           九十一年度簡字第一○四三號
  原      告  丙○○
  被      告  經濟部
  代  表  人  林義夫（部長）
  訴訟代理人  丁○○
              戊○○
右當事人間因公司法事件，原告不服行政院中華民國九十一年九月廿五日院台訴字第
○九一○○八八七四四號訴願決定，提起行政訴訟。本院判決如左：
    主  文
原告之訴駁回。
訴訟費用由原告負擔。
    事  實
緣被告依公司法第二十條第四項規定，於民國（下同）九十一年四月二十九日以經商
字第○九一○二○八二六一○號函請宏統投資開發股份有限公司（以下簡稱宏統公司
）於九十一年五月三十一日前申報八十九年度決算書表。宏統公司於九十一年五月十
六日具函檢送八十九年度決算書表。被告以所送決算書表中之財務報表，於提請股東
會承認前，未經會計師查核簽證，違反行為時公司法第二十條第二項規定，乃依同條
第五項規定，以九十一年六月三日經商字第○九一○二○九九四○○號函處該公司董
事即原告罰鍰新台幣（下同）六千元。原告不服，以公司財務報表先經會計師查核簽
證制度，乃為減輕政府負擔而將公權力授與會計師，茲會計師因宏統公司虧損超過股
本而不予簽證，主管機關即應自為查核，豈可遽予處罰，請准撤銷原處分等語，提起
訴願，遭決定駁回，遂向本院提起行政訴訟。茲摘敘兩造主張之理由意旨如次（原告
經合法通知，未於準備程序期日到場，依其起訴狀之聲明及主張）：
一原告主張之理由略謂：查原告係宏統公司董事，被告認為該公司八十九年度之財務
  報表，於提請股東會承認前，未經會計師查核簽證，依公司法第二十條第五項規定
  ，處罰原告六千元罰鍰。按公司法第二十條第二項，關於公司資本額達中央主管機
  關所定一定數額以上者，其財務報表應先經會計師查核簽證，考其立法目的，係為
  運用、借重會計師之專業，協助對於公司財務健全之維護。進一步觀察，如果從立
  法之歷史而言，在政策上尚可減輕政府機關查核之負擔，並增加會計師之業務來源
  ，當屬良法美意。惟公司資本額雖達中央主管機關所定一定數額以上，然因為特殊
  因素，致會計師不願為之簽證，倘仍強要該公司需將財務報表先經會計師查核簽證
  ，則為強人所難矣。蓋該制度設計乃為減輕政府負擔，而將公權力授與會計師，今
  會計師不願為簽證，政府機關應自為之，豈可因而處罰人民，而本末倒置？又宏統
  公司係因虧損超過股本，會計師不予以簽證，此於該公司函知經濟部之（九一）宏
  統財字第○○○一號中，已敘說甚詳，於此情形，主管機關實應自為查核，豈可遽
  而處罰公司負責人？據上論述，請求撤銷原處分暨訴願決定等語。
二被告主張之理由略謂：查原告主張該公司因虧損超過股本，會計師不予簽證，政府
  應自為查核乙節，按公司法第二十條第二項規定之立法意旨，在於借重會計師之專
  業及人力，協助健全企業之會計制度，以保障投資人及債權人之權益，而財務報表
  需先經會計師簽證之規定並不得因公司之財務狀況而有不同之處理。查本件該公司
  八十九年度虧損雖已達實收資本二分之一，董事會已依公司法第二百十一條規定，
  向股東會報告，且該次股東會（九十年五月二十日）並已通過改善財務結構之決議
  ，既然公司已有繼續經營之決心，更應依法辦理決算程序，澈底改善財務結構，以
  求公司之永續經營。又依司法院釋字第二七五號解釋：「人民違反法律上義務而應
  受行政罰之行為，法律無特別規定時，雖不以出於故意為必要，仍須以過失為其責
  任要件。但應受行政罰之行為，僅須違反禁止規定或作為義務，而不以發生損害或
  危險為其要件者，推定為有過失，於行為人不能舉證證明自己無過失時，即應受處
  罰。．．．」所謂「僅須違反禁止規定或作為義務，而不以發生損害或危險為其要
  件者」，係指有作為或不作為義務，一經違反即構成行政罰之要件，是以被告以為
  該公司八十九年度財務報表於提請股東會承認前，未先經會計師查核簽證，即違反
  相關規定。據上論述，本件原處分、訴願決定均無違誤，請駁回原告之訴等語。
      理  由
一按「公司每屆營業年度終了，應將營業報告書、資產負債表、主要財產之財產目錄
  、損益表、股東權益變動表、現金流量表及盈餘分配或虧損撥補之議案，提請股東
  同意或股東會承認。」、「公司資本額達中央主管機關所定一定數額以上者，其資
  產負債表、損益表、股東權益變動表及現金流量表，除公營事業外，並應先經會計
  師查核簽證。」及「公司負責人違反第一項、第二項規定時，各處六千元以上三萬
  元以下罰鍰。」為行為時公司法第二十條第一項、第二項及第五項前段所規定。又
  公司法之中央主管機關即被告於八十年六月二十一日以經（八十）商字第二一五三
  九六號公告實收資本額達三千萬元以上之公司，其資產負債表、損益表、股東權益
  變動表及現金流量表，除公營事業外，應先經會計師查核簽證後，提請股東同意或
  股東會承認，均合先說明。
二查原告係宏統公司之董事，該公司實收資本總額為三億元，有公司設立登記事項卡
  附原處分卷可稽，被告於九十一年四月二十九日以經商字第０九一０二０八二六一
  ０號函請宏統公司在九十一年五月三十一日前申報八十九年度決算書表，宏統公司
  於九十一年五月十六日具函檢送八十九年度決算書表時，其中資產負債表、損益表
  、股東權益變動表及現金流量表未先經會計師查核簽證，亦有上開報表附卷可按，
  復為原告所不爭，違反首揭規定甚為明確，則被告酌情從輕處原告罰鍰六千元，自
  無不合。又原告訴稱：宏統公司因虧損超過股本，會計師不予簽證，主管機關應自
  為查核，不應遽處原告罰鍰乙節，查行為時公司法第二十條第二項規定之立法意旨
  ，在於借重會計師之專業及人力，協助健全企業之會計制度，藉以保障投資人及債
  權人之權益，該條項之適用，並不因公司財務狀況而有不同之處理，原告所訴，洵
  不足採。綜上說明，本件被告之原處分，認事用法，俱無違誤，訴願決定，予以維
  持，亦無不合，原告起訴意旨，非有理由，應予駁回。
三至於原告甲○○、乙○○部分，本院另行處理。
四據上論結，本件原告之訴為無理由，依行政訴訟法第二百三十六條、第九十八條第
  三項前段，判決如主文。
中      華      民      國    九十二    年      三      月    二十五    日
                          臺 北 高 等 行 政 法 院  第 一 庭
                                                   法    官   黃本仁
右為正本係照原本作成。
本件以訴訟事件所涉及之法律見解具有原則性者為限，始得於本判決送達後二十日內
向本院提出上訴狀並表明上訴理由，如已於本判決宣示後送達前提起上訴者，應於判
決送達後二十日內補具上訴理由（均按他造人數附繕本），且經最高行政法院許可後
方得上訴。
中      華      民      國    九十二    年      三      月    二十七    日
                                                   書 記 官   姚國華


司法院資訊處製作；財團法人民間司法改革基金會備份。
